【裁判字號】    94,訴,2658
【裁判日期】    951031
【裁判案由】    遷讓房屋
【裁判全文】
臺灣臺中地方法院民事判決  94年度訴字第2658號
原      告  乙○○
訴訟代理人  陳建勛  律師
被      告  三罃企業有限公司
法定代理人  丙○○
訴訟代理人  甲○○
            莊崇意  律師
上列當事人間請求遷讓房屋事件，於中華民國９５年１０月１７
日言詞辯論終結，本院判決如下：
    主  文
被告應將坐落臺中縣太平市○○段第４２９號地號（重測前為太
平段第２８－１６９地號）土地上，如附件複丈成果圖所示ａ－
ｂ－ｃ－ｄ－ｅ－ｆ－ｇ－ｈ－ｉ－ａ連接線所圍成之區域，面
積３３１. ０５平方公尺之地上物遷出，將上開地上物及土地返
還原告。
訴訟費用由被告負擔。
本判決於原告以新臺幣貳拾捌萬元供擔保後，得假執行。但被告
如於假執行程序實施前，以新臺幣捌拾肆萬元為原告預供擔保，
得免為假執行。
    事實及理由
一、本件原告主張：原告與訴外人孫星德、甲○○、孫景德為兄
    弟，於民國（下同）８４年３月９日決定以抽籤方式分配家
    產，約定抽籤後分得土地之人，取得地上物所有權，原告依
    上開分配約定取得臺中縣太平市○○段第４２９號地號（重
    測前為太平段第２８－１６９地號）之土地（下稱系爭土地
    ）及其上未保存登記無門牌之地上物（下稱系爭地上物），
    原告並就系爭土地完成所有權登記。原告原規畫將系爭地上
    物剷除重新興建廠房，嗣因耳聞政府有區段徵收之計劃，為
    避免興建後遭徵收而受損，因而將興建計畫擱置，並就系爭
    地上物與被告維持租賃關係，以每月租金新臺幣（下同）１
    １２００元提供被告公司放置貨物，嗣原告欲收回系爭地上
    物自用，已於９４年７月１８日向被告為終止租賃之意思表
    示。又被告自９４年１０月起即未繳租金，原告以９５年１
    月５日民事準備狀為催繳之意思表示，請被告於收受該狀後
    五日內繳交租金，並以９５年４月４日準備(2)狀、９５年７
    月準備書(4)狀為終止租賃之意思表示，爰本於民法第４５５
    條租賃物返還請求權及民法第７６７條所有物返還請求權，
    請求擇一為有利原告之判決，先位聲明：被告應將坐落臺中
    縣太平市○○段第４２９號地號（重測前為太平段第２８－
    １６９地號）土地上，如附件複丈成果圖所示ａ－ｂ－ｃ－
    ｄ－ｅ－ｆ－ｇ－ｈ－ｉ－ａ連接線所圍成之區域，面積３
    ３１. ０５平方公尺之地上物遷出，並將上開地上物及土地
    返還原告，並預慮本院如認系爭建物所有權屬被告所有時，
    備位聲明：被告應將坐落臺中縣太平市○○段第４２９號地
    號（重測前為太平段第２８－１６９地號）土地上，如附件
    鑑定圖所示ａ－ｂ－ｃ－ｄ－ｅ－ｆ－ｇ－ｈ－ｉ－ａ連接
    線所圍成之區域，面積３３１. ０５平方公尺之地上物拆除
    ，將上開土地交還原告，並陳明願供擔保，請准宣告假執行
    。
二、被告則以：(一)系爭地上物係７６年間由被告向系爭土地原共
    有人即原告及孫星德、甲○○、孫景德四兄弟無償借用基地
    所興建，因此地上物所有權仍屬被告所有。原告因分產取得
    系爭土地全部所有權之後，自應延續雙方之使用借貸關係。
    嗣８８年間起，兩造雖改以不定期租賃方式，由被告依總面
    積２００坪，每坪７０元打８折即１１２００元為標準給付
    每月基地租金，但實際上是將基地借用從無償變為有償，性
    質上仍為土地使用補償費，而使兩造之關係兼含未定期使用
    借貸及未定期租賃關係；(二)原告提起本件訴訟前，被告均未
    欠繳任何「租金」，而系爭建物尚屬堪用狀態，且尚為被告
    營業使用，更無土地法第１０３條規定之事由，原告毫無片
    面終止租約之權利等語置辦，請求駁回原告之訴，並陳明願
    供擔保，請准宣告免為假執行。
三、原告主張其於８４年３月９日以抽籤方式分配家產，取得系
    爭土地之事實，業據其提出土地房屋分配約定、土地房屋約
    定之二、系爭土地登記謄本、地籍圖謄本等件為證，且經本
    院會同兩造到場勘驗，及囑託臺中縣太平地政事務所鑑定結
    果，系爭地上物占用有系爭土地如附件複丈成果圖所示ａ－
    ｂ－ｃ－ｄ－ｅ－ｆ－ｇ－ｈ－ｉ－ａ連接線所圍成之區域
    ，面積３３１. ０５平方公尺，有勘驗筆錄及臺中縣太平地
    政事務所９５年２月２３日平地測字第０９５０００１６０
    ４函附複丈成果圖附卷可參，並為被告所不爭執，此部分事
    實，堪信為真實。至原告主張系爭地上物為其所有，出租與
    被告公司之事實，則為被告所否認，並以前詞置辯。經查，
  (一)依原告提出被告所製作之９３年度各類所得扣繳暨免扣繳憑
    單上所載，所得人姓名為「乙○○」即原告、所得類別為「
    租賃」、租賃房屋地址為「臺中縣太平市○○路１４０號」
    ；又被告所提出之９０年度、９１年度各類所得扣繳暨免扣
    繳憑單上所得類別固打勾為租賃非房屋，惟系爭地上物係供
    放置貨物使用，經本院於９５年２月１３日、９５年４月２
    ４日會同兩造到場勘驗屬實，製有勘驗筆錄二份在卷可稽，
    其性質本與供人居住之房屋租賃定義有別，況被告所提出之
    上開扣繳憑單上亦明確記載，所得人姓名為「乙○○」即原
    告，租賃房屋座落地址：「臺中縣太平市○○路１４０號」
    ，是原告主張兩造間係就系爭地上物成立租賃關係，堪信為
    真實，被告抗辯兩造間係就系爭土地成立未定期使用借貸及
    未定期租賃關係，不足採信。且設若被告上開抗辯屬實，亦
    即被告係使用系爭土地興建系爭地上物，則系爭地上物之維
    修費理應由被告自行負擔，豈有於被告所提出之９３年６月
    １０日、９４年１月１０日、９４年６月９日中國國際商業
    銀行國內匯款申請書上給付基地租金，分別扣除房屋維修費
    １０００元、７１３５０元、５０００元之理，是被告抗辯
    系爭地上物為其所有，亦難採信。
  (二)按不定期之房屋租賃，承租人積欠租金除擔保金抵償外達二
    個月以上時，依土地法第１００第３款之規定，出租人固得
    收回房屋。惟該條款所謂因承租人積欠租金之事由收回房屋
    ，應仍依民法第４４０條第１項規定，對於支付租金遲延之
    承租人，定相當期限催告其支付，承租人於其期限內不為支
    付者，始得終止租賃契約，有最高法院４２年臺上字第１１
    ８６號判例可參。兩造係就系爭地上物成立租賃關係，已如
    前述，且未定有期限，每月租金１１２００元，為兩造所不
    爭執，而被告於９５年１０月１７日本院言詞辯論時自承：
    「被告是在起訴後，才沒有繳（租金），因被告認為既為有
    爭議的話，就暫時不繳」，原告係於９４年８月２日向本院
    起訴，有本院收件章之起訴狀在卷可稽，則至９５年１０月
    １７日本院言詞辯論時，足認被告已積欠租金２期以上，原
    告已於９５年１月５日民事準備狀請被告於收受該狀後五日
    內繳交租金，被告訴訟代理人甲○○已於該日本院言詞辯論
    時收受該狀，被告經原告限期催告而仍不於限期內清償，原
    告自有權終止契約。原告業於９５年４月４日準備書(2)狀為
    終止租賃之意思表示，被告訴訟代理人甲○○已於該日本院
    言詞辯論時收受該狀，兩造間就系爭地上物所成立之不定期
    租賃關係，已於９５年４月４日終止，堪可認定。
  (三)又自認之撤銷，除別有規定外，以自認人能證明與事實不符
    或經他造同意者，始得為之，民事訴訟法第２７９條第３項
    定有明文。被告訴訟代理人甲○○於９５年２月１３日本院
    勘驗時自認：「系爭廠房堆置有貨物，貨物是公司所有」，
    惟於９５年４月２４日本院勘驗時撤銷自認，稱：「Ａ廠房
    置有貨物，另有架設鐵架置放東西，鐵架上置放的東西係東
    光實業公司所有，另廠房地上置有貨物，貨物有些是三罃企
    業公司所有。Ｂ廠房內置有貨物及機器二台，機器係三英化
    工所有，貨物才是三罃企業公司所有，另廠房有架設鐵架，
    鐵架上所置放的東西也是三英化工所有。Ｃ廠房係出租給黃
    益原，廠房內置放的東西係黃益原所有」，惟未能舉證以實
    其事，且縱認屬實，因被告訴訟代理人於９５年４月４日本
    院言詞辯論時業已自承：「（系爭地上物）有部分的廠房是
    我們租給別人」，被告將而承租之系爭地上物轉租與他人，
    仍係依其自己使用之目的而占有系爭地上物及其所坐落之基
    地，而為占有人。
四、按承租人於租賃關係終止後，應返還租賃物，民法第４５５
    條前段定有明文。是不論原告是否為系爭地上物所有人，兩
    造間就系爭地上物所成立之不定期租賃關係，已於９５年４
    月４日終止，則原告本於出租人之地位，自可依上開法條規
    定，請求被告返還系爭地上物。又所有人對於無權占有或侵
    奪其所有物者，得請求返還之。對於妨害其所有權者，得請
    求除去之，民法７６７條前段、中段定有明文。原告業已自
    認系爭地上物內貨物為其所有，且縱認系爭地上物內有他人
    貨物，因系爭地上物為被告所承租，轉租他人置放貨物，仍
    係依其自己使用之目的而占有系爭地上物及其所坐落之基地
    ，兩造間就系爭地上物所成立之不定期租賃關係，既已於９
    ５年４月４日終止，被告自是日起即無占有系爭地上物坐落
    基地之權源，而為無權占有人。是本件原告依民法第４５５
    條前段及第７６７條規定，請求被告應自系爭地上物遷出，
    將系爭地上物及其坐落基地返還原告，為有理由，應予淮許
    。
五、兩造均陳明願供擔保，請准宣告假執行或免為假執行，經核
    並無不合，爰酌定相當擔保金，併准許之。
六、本件事證已臻明確，兩造其餘攻擊、防禦方法及所為立證，
    與判決之結果不生影響，無庸再逐一予以論究。又本院既認
    原告先位聲明有理由，自無庸應就其備位聲明之法律關係再
    予審究，併此敘明。
七、訴訟費用負擔及假執行宣告之依據：民事訴訟法第７８條、
    第３９０條第２項、第３９２條第２項。
中    華    民    國    95    年    10    月    31    日
                  民事第二庭    法  官  劉正中
正本係照原本作成
如不服本判決，應於判決送達後二十日內，向本院提出上訴狀。
中    華    民    國    95    年    10    月    31    日
                                書記官  劉文永


司法院資訊處製作；財團法人民間司法改革基金會備份。
